臺灣嘉義地方法院刑事判決　　　　　　　　　　　　九十二年度簡上字第一八九號
　　上　訴　人
　　即　被　告　乙○○
右列上訴人因傷害案件，不服本院簡易庭九十二年度簡字第八六○號中華民國九十二
年八月五日第一審判決（聲請簡易判決處刑書案號：臺灣嘉義地方法院檢察署九十二
年度偵字第四二三二號），提起上訴，本院管轄之第二審合議庭判決如左：
    主  文
上訴駁回。
    事  實
一、賴榮翔係乙○○之兄，甲○○係賴榮翔之配偶，賴榮翔及甲○○與乙○○間具有
    家庭暴力防治法第三條第四款所定之家庭成員關係。乙○○於民國九十二年五月
    十五日上午八時五十分許，在嘉義市○○○街十九號乙○○所有房屋後方，因居
    家用水問題，與甲○○發生衝突，二人竟分別基於傷害之犯意，甲○○即持水瓢
    等物毆打乙○○，乙○○亦持水桶毆打甲○○，賴榮翔見狀即與甲○○共同基於
    傷害之犯意，出手毆打乙○○，乙○○因而受有右頭頂部挫傷、右前額割裂傷、
    臉部挫傷、手臂及小腿多處割裂傷之傷害，甲○○受有左臉部瘀傷、頭皮部腫脹
    、右上肢瘀傷之傷害。
二、案經乙○○及甲○○訴由嘉義市警察局第一分局報告臺灣嘉義地方法院檢察署檢
    察官聲請簡易判決處刑。
    理  由
一、訊據上訴人即被告乙○○固坦承曾於右揭時、地與同案被告賴榮翔及甲○○發生
    爭執，惟矢口否認有何傷害之犯行，辯稱：當時被賴榮翔壓在地上，伊隨手抓到
    水桶抵禦，係正當防衛，甲○○在攻擊伊時碰到水桶邊緣受傷，並非伊毆打造成
    云云。經查：
  (一)被告係賴榮翔之弟，甲○○係賴榮翔之配偶，被告與賴榮翔及甲○○間具有家庭
    暴力防治法第三條第四款所定之家庭成員關係，又被告與甲○○於右揭時、地因
    用水問題發生爭執等情業經被告自承在卷，並經同案被告賴榮翔及甲○○於警詢
    時陳述明確（見警卷第一頁反面、第三頁反面），堪以認定。
  (二)又被告乙○○毆打甲○○之事實，業據甲○○於偵查中指述：「我本來在杓水，
    乙○○跑來說我用他的水搶走我的鋁質水桶，並用水桶打我的頭及手，並用腳踹
    我，我倒在地上，我先生（即賴榮翔）跑過來把乙○○拉開，乙○○就拿安全帽
    打他，我就用水瓢打乙○○的手及腳。他們兄弟二人就在那邊拉扯」等語在卷，
    核與賴榮翔於警詢時陳稱：「我因看見乙○○毆打我老婆（即甲○○），我就拉
    開乙○○」等語（見警卷第一頁反面）；於偵查中亦稱：「我看到乙○○在打我
    太太（即甲○○）就跑去抱住賴伯璋，乙○○用安全帽打我，我才用手打他」、
    「我跟乙○○拉扯後有把乙○○壓倒在地上」等語大致相符（均見偵查卷第十三
    頁），且甲○○因此受有左臉部瘀傷四×三公分，頭皮部腫脹三×二公分；右上
    肢瘀傷二處各三×二及四×三公分乙節，亦有行政院衛生署嘉義醫院於當日所出
    具之傷害診斷書一份附於警卷可稽，被告乙○○於前揭時、地有毆打甲○○之事
    實，亦堪認定。
  (三)按正當防衛必須對於現在不法之侵害始得為之，侵害業已過去，即無正當防衛可
    言。至彼此互毆，又必以一方初無傷人之行為，因排除對方不法之侵害而加以還
    擊，始得以正當防衛論。故侵害已過去後之報復行為，與無從分別何方為不法侵
    害之互毆行為，均不得主張防衛權；又正當防衛必須對於現在不法之侵害始得為
    之，侵害無從分別何方為不法侵害之互毆行為，不得主張防衛權，而衡之一般社
    會經驗法則，互毆係屬多數動作構成單純一罪而互為攻擊之傷害行為，縱令一方
    先行出手，而還擊之一方在客觀上苟非單純對於現在不法之侵害為必要排除之反
    擊行為，因其本即有傷害之犯意存在，則對其互為攻擊之還手反擊行為，自無主
    張防衛權之餘地。最高法院三十年上字第一０四０號判例、同院九十二年度臺上
    字第三０三九號裁判要旨可資參照。本件被告於本院審理時辯稱：當時遭賴榮翔
    壓在地上，甲○○拿水桶打伊，伊僅在被打時抓到水桶不小心敲到甲○○，係正
    當防衛云云，有審判筆錄在卷可按，然依被告於警詢時指稱：「我都被賴榮翔壓
    倒在地，由甲○○先持鐵管攻擊我，再持螺絲起子、鐵桶等物連續攻擊我」云云
    （見警卷第八頁反面）；又被告所提答辯狀所陳內容係：「由賴榮翔祥將上訴人
    壓置於地，甲○○手持螺絲起子之利器朝上訴人猛刺，欲意傷及上訴人之身體，
    上訴人基於保護自己的生命安全，在慌亂中碰置於旁之水桶，又於遭臨急迫危險
    的狀態情急用水桶抵禦」，此亦有被告九十三年一月八日所呈答辯狀乙紙在卷可
    稽，則本件被告乙○○就水桶係甲○○所拿或伊所取得乙節，前後供述不一，且
    被告所陳係先遭壓置地上乙節，亦無任何證據佐證，再衡諸被告乙○○所述情節
    以察，當時被告既已遭賴榮翔壓制在地，竟仍有揮動水桶之空間，且造成甲○○
    前揭所示臉部、後上頭部及右上肢等處之傷害，所述情節顯與常情不符，益徵賴
    榮翔、甲○○二人前揭所陳：被告乙○○與甲○○以水瓢及水桶等物互毆，隨後
    賴榮翔見狀後始與被告乙○○發生衝突等情可採，被告前揭辯詞，顯係事後推諉
    卸責之詞，無足採信。本件甲○○所受前揭傷害既係被告乙○○與甲○○互毆所
    致，依前揭說明所示，自非正當防衛，且以水桶硬物揮動會致人受傷，被告乙○
    ○為智識清楚之成年人，自難諉為不知，其有傷害甲○○之傷害故意甚明。綜上
    ，本件事證明確，被告乙○○傷害犯行堪予認定。
二、核被告乙○○所為，係犯刑法第二百七十七條第一項之傷害罪，原審適用刑事訴
    訟法第四百四十九條第一項前段、第四百五十四條第二項，刑法第二百七十七條
    第一項、第四十一條第一項前段、罰金罰鍰提高標準條例第一條前段、第二條規
    定，判處上訴人即被告乙○○拘役三十日，並諭知易科罰金之折算標準，經核其
    認事用法均無違誤，量刑亦屬妥適，賴榮翔及甲○○部分並經確定在案，上訴人
    即被告乙○○以當時係正當防衛並指述與本件無關之賴榮翔、甲○○諸般不良素
    行云云，提起上訴，指摘原判決不當，為無理由，應予駁回。
據上論結，應依刑事訴訟法第四百五十五條之一第一項、第三項、第三百六十八條，
判決如主文。
本件經檢察官陳昭廷到庭執行職務。
中      華      民      國    九十三    年      一      月     十六     日
                              臺灣嘉義地方法院刑事第三庭
                                  審判長法  官  沈  福  財
                                        法  官  朱  美  璘
                                        法  官  陳  端  宜
右正本證明與原本無異。
本件不得上訴。
中      華      民      國    九十三    年      一      月     十六     日
                                        書記官  王  佩  湘
附錄本案論罪科刑法條：
刑法第二百七十七條第一項：
傷害人之身體或健康者，處三年以下有期徒刑、拘役或一千元以下罰金。
